【裁判字號】    96,上,351
【裁判日期】    980729
【裁判案由】    給付土地使用補償金等
【裁判全文】
臺灣高等法院民事判決                   96年度上字第351號
上  訴  人  台北縣政府
法定代理人  乙○○
訴訟代理人  沈志成律師
            張錦春律師
被上訴人    丙○○
兼上1人
訴訟代理人  己○○
兼上2人
訴訟代理人  甲○○
被上訴人    戊○○
追加被告    丁○○
上列當事人間請求給付土地使用補償金事件，上訴人對於中華民
國96年3月19日臺灣臺北地方法院95年度訴字第2657號第一審判
決提起上訴，並為訴之變更、減縮及追加，經本院於98年7月15
日言詞辯論終結，判決如下：
    主  文
原判決除減縮部分外關於駁回上訴人後開第四項至第五項之訴部
分，及該部分假執行之聲請，暨訴訟費用之裁判均廢棄。
追加被告丁○○應將坐落於台北市○○區○○段3小段31-1、107
地號土地上如附圖所示之A、B、C、D、E、H、甲、乙、丙、丁、
戊部分之地上物拆除，並將上開土地返還予上訴人。
被上訴人甲○○、己○○、丙○○應自如附圖所示之A、B、C、D
、E、甲、丙、丁、戊部分之地上物中遷出；被上訴人戊○○應
自如附圖所示之H、乙部分之地上物中遷出。
追加被告丁○○、被上訴人甲○○、己○○應給付上訴人新台幣
壹拾捌萬柒仟伍佰貳拾參元；追加被告丁○○、被上訴人甲○○
應另給付上訴人新台幣參拾貳萬柒仟零捌拾陸元；及均自民國九
十七年六月八日起至清償日止，按年息百分之五計算之利息。
追加被告丁○○、被上訴人甲○○、己○○應自民國九十七年六
月八日起，追加被告丁○○至返還如附圖所示之A、B、C、D、E
、甲、丙、丁、戊部分之土地予上訴人之日止，被上訴人甲○○
、己○○至遷出之日止，按月給付上訴人新台幣壹仟陸佰陸拾壹
元；追加被告丁○○、被上訴人甲○○應另自民國九十七年六月
八日起，追加被告丁○○至返還如附圖所示之H、乙部分之土地
予上訴人之日止，被上訴人甲○○至被上訴人戊○○遷出之日止
，按月給付上訴人壹仟陸佰參拾元。
上訴人其餘上訴及其餘追加之訴均駁回。
第一、二審訴訟費用除減縮部分外由被上訴人甲○○、己○○負
擔十分之六，餘由上訴人負擔。追加之訴訴訟費用由追加被告丁
○○負擔四分之二、由被上訴人甲○○、己○○、丙○○負擔四
分之一、由被上訴人戊○○負擔四分之一。
本判決第二項於上訴人以新台幣壹佰零柒萬肆仟肆佰陸拾柒元為
追加被告丁○○供擔保後，得為假執行。
本判決第三項於上訴人以新台幣伍拾肆萬貳仟伍佰參拾伍元為被
上訴人甲○○、己○○、丙○○供擔保後，得為假執行；以新台
幣伍拾參萬壹仟玖佰參拾貳元為被上訴人戊○○供擔保後，得為
假執行。
本判決第四項於上訴人以新台幣陸萬貳仟伍佰零捌元為追加被告
丁○○、被上訴人甲○○、己○○供擔保後，得為假執行；以新
台幣壹拾萬玖仟零貳拾玖元為追加被告丁○○、被上訴人甲○○
供擔保後，得為假執行。
上訴人其餘假執行之聲請駁回。
    事實及理由
甲、程序方面：
一、本件臺北市○○區○○段3小段31-1、107地號土地（下稱系
    爭土地）所有權人為台北縣，上訴人為管理人，有上訴人提
    出之土地登記謄本影本2份附卷可稽（見原審卷第14頁、第
    15頁），故上訴人代台北縣主張所有人之權利，提起本件訴
    訟，於法尚無不合（最高法院51年台上字第2680號判例意旨
    參照）。
二、按於第二審為訴之變更或追加，非經他造同意，不得為之。
    但民事訴訟法第255條第1項第2款至第6款情形，不在此限。
    又請求之基礎事實同一者、減縮應受判決事項之聲明者，縱
    於訴狀送達後，原告仍得將原訴變更或追加他訴，無須得被
    告同意，此觀同法第446條第1項、第255條第1項第2款、第3
    款之規定自明。故原告於第二審為訴之追加，苟其請求之基
    礎事實同一者，即非法所不許。所謂請求之基礎事實同一，
    係指變更或追加之訴與原訴之主要爭點有其共同性，各請求
    利益之主張在社會生活上可認為同一或關連，而就原請求之
    訴訟及證據資料，於審理繼續進行在相當程度範圍內具有同
    一性或一體性，得期待於後請求之審理予以利用，俾先後兩
    請求在同一程序得加以解決，避免重複審理，進而為統一解
    決紛爭者，即屬之（最高法院90年台抗字第2號民事裁定、
    91年台簡抗字第33號民事裁定意旨參照）。經核以：
    (一)本件上訴人於原審係依民法第767條、第179條規定，請求
      被上訴人甲○○、己○○、丙○○、戊○○等4人（以下
      簡稱被上訴人等4人，單指其中1人時則逕稱其名）應將系
      爭之房屋拆除，將占用之土地交還予上訴人，並請求被上
      訴人等4人應給付其損害金新台幣（下同）1,609,462元及
      自民國（下同）95年1月1日起按法定利率計算之遲延利息
      ，以及自95年1月1日起至返還系爭土地之日止，按月給付
      上訴人17,654元。於本院審理時，上訴人追加民法第184
      條第1項前段、第185條為其請求權基礎；另以丁○○為系
      爭房屋之納稅義務人，系爭房屋為其所有等情，追加丁○
      ○為被告，請求丁○○應將系爭房屋如附圖所示占有系爭
      土地之地上物拆除，將上開土地返還上訴人；並將原審請
      求被上訴人等4人應將系爭房屋拆除，將占用土地返還予
      上訴人部分，變更為請求被上訴人等4人應自系爭房屋遷
      出；再而，就請求被上訴人等4人應給付損害金與遲延利
      息，以及每月應再給付之金額等部分，雖另追加對追加被
      告丁○○為請求，但就被上訴人等4人部分，則減縮為僅
      對甲○○、己○○等2人為請求，且請求之金額及遲延利
      息等亦均有減縮，即僅請求其等應給付上訴人自92年6月7
      日起至97年6月6日止之土地使用補償金857,685元與其法
      定遲延利息，以及自97年6月8日起至返還系爭土地之日止
      ，按月給付上訴人5,485元（見本院卷第94頁、第215頁至
      第216頁、第240頁、第267頁背面）。
    (二)因系爭建物屬何人所有、何人有拆除權能、何人應返還無
      權占有系爭土地所受之不當得利等爭點，有其共同性，且
      各請求利益之主張在社會生活上可認為同一或關連，上訴
      人於原審請求提出之訴訟及證據資料，於審理繼續進行在
      相當程度範圍內具有同一性或一體性，得期待於本院之審
      理予以利用，俾先後兩請求在同一程度得加以解決，避免
      重複審理，進而統一解決紛爭。從而，上訴人上開追加丁
      ○○為被告，以及訴之變更等部分，合於民事訴訟法第
      255條第1項第2款情形，應予准許；至於上訴人其餘減縮
      應受判決事項部分，亦與同法第255條第1項第3款之規定
      相符，應予准許。
    (三)從而，上訴人在第一審原訴關於請求被上訴人等4人將系
      爭房屋拆除，並將占用土地返還予上訴人部分之訴訟繫屬
      ，即因訴之變更而消滅，亦即第一審原訴就此部分所為之
      裁判，已因合法的訴之變更而當然失其效力（最高法院71
      年台上字第4014號判例意旨參照），故本院僅就上訴人此
      部分變更後之新訴即上訴人訴請追加被告丁○○將系爭土
      地上之地上物拆除，將占用之土地返還上訴人有無理由為
      審判；至戊○○雖援引最高法院80年台抗字第43號判例，
      表示其不同意上訴人追加丁○○為被告與變更請求其應自
      系爭房屋遷出云云。因戊○○僅擷取最高法院80年台抗字
      第43號判例部分文字為主張，並未全文引用，致生誤解上
      開判例意旨之情事（判例全文見本院卷第275頁），故其
      雖然不同意上訴人上開訴之追加及變更，仍非可採，均附
      此說明。
三、本件追加被告丁○○經合法通知，未於言詞辯論期日到場，
    核無民事訴訟法第386條所列各款情形，爰依上訴人之聲請
    ，由其一造辯論而為判決。
乙、實體方面：
一、上訴人主張：
    (一)系爭土地之所有權人為台北縣，伊為管理人，而追加被告
      丁○○於系爭土地上興建門牌編號為台北市○○街156巷
      25號房屋（下稱系爭房屋），系爭房屋如附圖所示之A、B
      、C、D、E、H、甲、乙、丙、丁、戊等部分之建物或雨遮
      （下稱地上物），係無權占用系爭土地。雖追加被告丁○
      ○於系爭土地上興建之建物面積原僅為55平方公尺，但其
      後陸續增建至227平方公尺（其中有部分係甲○○與己○
      ○陸續所整修），惟追加被告丁○○仍為系爭房屋之事實
      上處分權人，其無合法權源占用系爭土地，爰依民法第
      767條規定，請求追加被告丁○○將系爭土地上如附圖所
      示之地上物拆除，並將占用之土地返還上訴人。又甲○○
      、丙○○、己○○等3人目前占用如附圖所示之A、B、C、
      D、E、甲、丙、丁、戊等部分之地上物；戊○○占用如附
      圖所示之H、乙等部分之地上物，亦係無權占用系爭土地
      ，爰一併訴請被上訴人等4人分別自上開地上物中遷出。
    (二)追加被告丁○○、被上訴人甲○○及己○○等人無權占用
      系爭土地，受有相當租金之利益，並致上訴人受有損害，
      爰依民法第184條第1項前段、第185條、第179條之規定，
      請求追加被告丁○○、被上訴人甲○○及己○○等人應返
      還自92年6月7日起至97年6月6日止，依系爭土地之公告地
      價年息5％，計算相當於租金之不當得利共857,685元及自
      97年6月8日起按法定利率計算之遲延利息；並請求自97年
      6月8日起至返還占用之系爭土地予上訴人之日止，按月給
      付上訴人5,485元。
    (三)於原審聲明為：(1)被上訴人等4人應將系爭房屋拆除，並
      將占用土地返還予上訴人；(2)被上訴人等4人應給付上訴
      人損害金1,609,462元，及加計自95年1月1日起算之法定
      遲延利息；(3)被上訴人等4人應自95年1月1日起至返還系
      爭土地之日止，按月給付上訴人17,654元；(4)願供擔保請
      准宣告假執行。原審為上訴人敗訴之判決，上訴人就其敗
      訴部分全部聲明不服，提起上訴，並為訴之變更、減縮及
      追加。其上訴聲明為：(1)原判決廢棄；(2)追加被告丁○○
      應將座落於台北市○○區○○段3小段31-1、107地號土地
      上如附圖所示之A、B、C、D、E、H、甲、乙、丙、丁、戊
      部分之建物或雨遮拆除後，並將所占用之土地返還予上訴
      人；(3)被上訴人甲○○、己○○、丙○○等3人應自如附
      圖所示之A、B、C、D、E、甲、丙、丁、戊部分之建物中
      遷出；被上訴人戊○○應自如附圖所示之H、乙部分之建
      物中遷出；(4)追加被告丁○○、被上訴人甲○○及己○○
      等3人應給付上訴人857,685元，及自97年6月8日起至清償
      日止，按年息百分之5計算之利息；(5)追加被告丁○○、
      被上訴人甲○○及己○○等3人應自97年6月8日起至返還
      系爭土地予上訴人之日止，按月給付上訴人5,485元整；
      (6)上訴聲明第(2)、(3)、(4)項部分，願供擔保，請准宣告假
      執行；(7)第一、二審之訴訟費用均由被上訴人負擔。
二、被上訴人部分：
    (一)甲○○則以：丁○○係其父親王繼乾之配偶，為其繼母；
      而己○○為其配偶，丙○○為己○○之子。系爭房屋是丁
      ○○蓋的，伊有整修過，但前後棟都是丁○○蓋的，很難
      區分何人使用那裡，只能算是一戶；伊之父親王繼乾及二
      伯王繼叔在約38至39年間，向台北縣政府承租系爭土地中
      400餘坪荒地作為果園，並蓋農舍茅草屋55平方公尺，嗣
      後因每年清明節時，附近墓地之掃墓人焚燒紙錢致生火燒
      山之情事，故台北縣府承辦人員承諾免租，於約44年左右
      台北縣政府同意再蓋為磚瓦房，當時即已達到約150平方
      公尺；依土地法第133條規定，伊依法得申請取得系爭土
      地所有權等語置辯。並答辯聲明：(1)請求維持原判；(2)訴
      訟費用由上訴人負擔。
    (二)己○○及丙○○則以：系爭房屋為丁○○所有，是丁○○
      蓋的，並將房子租給他們，他們每月給丁○○租金1,000
      元，雖然曾整修過，但蓋的人是丁○○等語置辯。並答辯
      聲明：上訴駁回。
    (三)戊○○則以：系爭建物係甲○○之父王繼乾所建；伊在74
      年4月15日與甲○○簽訂租約，並一次付清租金300,000元
      ，租期雖然到81年間止，但因甲○○在美歸期未定，請伊
      照顧該屋並無償居住迄今，伊僅占用系爭土地中如附圖所
      示之H及乙部分，伊並非無權占用；上訴人並非系爭房屋
      所有權人，無權要求其遷出等語置辯。並答辯聲明：(1)上
      訴駁回；(2)第一、二審費用由上訴人負擔。
    (四)追加被告丁○○未於準備程序及言詞辯論期日到庭，亦未
      提出書狀作何聲明或陳述。
三、上訴人主張系爭土地為台北縣所有，遭系爭房屋占用之位置
    及面積（共227平方公尺）如附圖所示之事實，為被上訴人
    等4人所不爭執，並有上訴人提出系爭土地之土地登記第二
    類謄本影本各1份為證，且經原審會同上訴人、被上訴人丙
    ○○及台北市古亭地政事務所人員至現場勘驗，製有勘驗筆
    錄以及前開地政事務所於95年11月7日以北市古地二字第
    09531815100號函檢送之複丈成果圖各1份在卷可稽（見原審
    卷第14頁至第15頁、第43頁至第45頁、第101頁至第102頁）
    ，故上訴人此部分主張，堪信為真實。
四、至上訴人訴請追加被告丁○○將系爭房屋占用系爭土地部分
    拆除；訴請被上訴人等4人自系爭房屋遷出；訴請追加被告
    丁○○、被上訴人甲○○、己○○給付相當於租金之不當得
    利等節，則為被上訴人等4人所否認，並以前詞置辯。是以
    本件應審究者為：(一)系爭房屋係何人所有？何人具有事實上
    處分權？系爭房屋占用系爭土地有無合法權源？(二)上訴人訴
    請被上訴人等4人占有自系爭建物遷出，有無理由？(三)上訴
    人訴請追加被告丁○○、被上訴人甲○○、己○○給付相當
    於租金之不當得利，有無理由？茲析述如下：
    (一)系爭房屋係何人所有？何人具有事實上處分權？系爭房屋
      占用系爭土地有無合法權源？
      (1)系爭房屋係何人所有？何人具有事實上處分權？
        系爭房屋並未辦理所有權登記乙節，為上訴人及被上
          訴人等4人所不爭執；依稅捐機關之課稅資料觀之，
          系爭房屋自設籍以來，納稅義務人均為追加被告丁○
          ○，且課稅折舊年數已達47年，有上訴人提出之台北
          市稅捐稽徵處文山分處97年7月24日北市稽文山乙字
          第09732842400號函影本1份附卷可稽（見本院卷第
          197頁）。
        雖被上訴人甲○○陳稱：追加被告丁○○係其繼母，
          系爭房屋係其父親王繼乾（已死亡）所蓋，並將稅籍
          登記予丁○○，不知其父親有無將系爭房屋給丁○○
          之意思云云，但亦陳稱：當時是小孩子，至今房屋還
          是其繼母的，…是丁○○同意他們住在那裡，…其不
          能同意拆，否則如何跟丁○○交待等語（見本院卷第
          119頁及背面）；且於書狀中記載：被上訴人4人所住
          房屋為丁○○女士所有，如有任何糾紛應與丁○○女
          士有關…，丁○○有處分權等語（見本院卷第162頁
          、第224頁、第266頁背面）。經衡以甲○○前後之陳
          述內容，以及其他被上訴人之陳述內容，本院認應以
          甲○○最近於本院陳述之內容較為可採。
        雖甲○○與己○○曾陸續整修系爭房屋，惟依甲○○
          及己○○均陳稱：系爭房屋是丁○○蓋的，伊有整修
          過，但前後棟都是丁○○蓋的，很難區分何人使用那
          裡，只能算是一戶（見原審卷第130頁、第149頁）；
          以及其等於本院審理時，均改陳系爭房屋為丁○○等
          語等客觀情節，堪認系爭房屋應係追加被告丁○○所
          有，從而，追加被告丁○○就系爭房屋具有事實上之
          處分權無訛。
        至戊○○雖於原審時陳稱系爭房屋係丁○○的先生所
          蓋云云（見原審卷第143頁），惟其於本院審理時，
          則表示上開事項係甲○○告訴其等語（見本院卷第39
          頁背面），故戊○○上開陳述，係經甲○○之轉述所
          知，惟甲○○於其後已有不同之陳述，亦如前所載，
          故戊○○上開陳述，尚與事實不符，不足採信，併此
          敘明。
      (2)系爭房屋占用系爭土地有無合法權源？
        按當事人主張有利於己之事實者，就其事實有舉證之
          責任，民事訴訟法第277條定有明文。又主張法律關
          係存在之當事人，僅須就該法律關係發生所須具備之
          特別要件，負舉證之責任，至於他造主張有利於己之
          事實，應由他造舉證證明（最高法院48年台上字第88
          7號判例意旨參照）。
        系爭土地之所有權人為台北縣，上訴人為管理人，而
          系爭房屋確有占用系爭土地如附圖所示之位置與面積
          等節，均已如前述，故被上訴人等4人就其等抗辯有
          正當權源占有系爭土地之事實，應負舉證之責。
        經查：甲○○雖抗辯其父親王繼乾及二伯王繼叔於39
          年間向上訴人申請承墾台北縣景美鎮萬盛宇挖內50之
          250之3土地，面積為2甲1分2厘8亳5絲，並於39年9月
          15日取得台灣省公有荒地放墾證書，其父親及伯父自
          獲准墾荒之日起持續耕作30年，並由其繼續耕作造林
          前後共達50年之久，依土地法第133條之規定，其父
          親王繼乾及伯父王繼叔已取得系爭土地之所有權云云
          ，並提出39年9月15日台灣省公有荒地放墾證書影本1
          份、土地所有權取得申請書1份、內政部98年2月23日
          內授中辦地字第0980723846號函及台北縣政府地政局
          98年4月8日北地籍字第0980240805號函影本各1份、
          地籍圖謄本影本4份為證（見本院卷第226頁至第231
          頁、第272頁、第275-1頁至第275-4頁）。惟此為上
          訴人所否認，而甲○○對其所提出台灣省公有荒地放
          墾證書上記載承墾土地是否即為系爭土地，並未舉證
          以實其說；再而，甲○○對其父親王繼乾、伯父王繼
          叔是否確依土地法第133條規定，完成墾竣，以及自
          墾竣之日起繼續耕作滿10年而得取得該土地所有權等
          事實，亦均未舉證證明，故其此部分抗辯，尚難採信
          。
        至甲○○另抗辯依民法第943條、第944條、第955條
          等規定，其有占有系爭土地之權利云云。甲○○上開
          之抗辯縱然屬實，惟因上開規定均係關於占有人之權
          利，尚不能以之對抗所有權人；另甲○○抗辯依民法
          第832條、第841條規定，其就系爭土地有地上權云云
          。惟因系爭土地之土地登記謄本上並未有地上權之登
          記，且甲○○亦未舉證以實其說，故甲○○此部分抗
          辯，亦非可採。
        從而，追加被告丁○○、被上訴人等4人均未能證明
          其等有何占有系爭土地之正當權利，故系爭房屋占用
          系爭土地如附圖所示之土地，顯屬無權占有，上訴人
          訴請追加被告丁○○拆除如附圖所示之地上物，並交
          還上開地上物占用之土地，為有理由，應予准許。
    (二)上訴人訴請被上訴人等4人自系爭建物遷出，有無理由？
      (1)甲○○、己○○、丙○○對於其等間之關係，以及其等
        目前占用附圖所示之A、B、C、D、E、甲、丙、丁、戊
        等部分；被上訴人戊○○對其目前占用附圖所示之H、
        乙部分均不爭執，並有上訴人提出之戶籍謄本2份在卷
        可按（見原審卷第35頁背面、本院卷第65頁至第67頁、
        第119頁、第222頁背面、第267頁）。故系爭房屋既係
        無權占有系爭土地，上訴人訴請追加被告丁○○拆屋還
        地為有理由，已如前述，是以上訴人訴請被上訴人等4
        人自系爭房屋遷出，亦屬正當，應予准許。
      (2)至戊○○抗辯上訴人並非系爭房屋之所有權人，亦未與
        其簽立租賃契約，無權亦無理由訴請其遷出云云，因其
        此部分抗辯與法律之規定不符，自難採信；另被上訴人
        戊○○抗辯依憲法第10條其有居住之自由乙節，尚與本
        件無涉，附此說明。
    (三)上訴人訴請追加被告丁○○、被上訴人甲○○、己○○給
      付相當於租金之不當得利，有無理由？
      (1)按無法律上之原因而受利益，致他人受損害者，應返還
        其利益；不當得利之受領人，依其利益之性質或其他情
        形不能返還者，應償還其價額，民法第179條前段、第
        181條但書分別定有明文。次按無權占用他人之土地，
        可能獲得相當於租金之利益為社會通常之觀念，而土地
        所有人因此受有相當於租金之損害，自得依民法第179
        條前段之規定，請求相當於租金之不當得利（最高法院
        61年台上字第1695號判例意旨參照）。
      (2)本件追加被告丁○○所有之系爭房屋無權占用系爭土地
        ，屬無權占有，其因而受有使用、收益系爭土地之利益
        而無法律上之原因；又甲○○、己○○使用系爭房屋而
        占有系爭土地（31-1地號面積合計為84.31平方公尺、
        107地號面積合計為30.31平方公尺，詳如附圖及附表所
        示），甲○○與己○○亦因而亦受有使用、收益系爭土
        地之利益而無法律上之原因，故上訴人訴請追加被告丁
        ○○、被上訴人甲○○、己○○等人就其等占用系爭土
        地部分給付不當得利，尚屬有據。至己○○抗辯；係追
        加被告丁○○將系爭房屋以每月1,000元出租予其云云
        ，為上訴人所否認，且己○○亦未舉證以實其說，故其
        此部分抗辯，自非可採；另戊○○使用系爭房屋而占有
        系爭土地中107地號面積合計為112.38平方公尺（亦詳
        如附圖及附表所示），而戊○○抗辯其與甲○○間有不
        定期租賃契約乙節，為甲○○所不否認，亦為上訴人所
        不爭執，從而上訴人就戊○○使用系爭房屋而占有系爭
        土地部分，僅訴請追加被告丁○○、被上訴人甲○○給
        付不當得利，亦屬有據。
      (3)按不當得利受領人，知無法律上之原因或其後知之者，
        應將受領時所得之利益，或知無法律上之原因時所現存
        之利益，附加利息，一併償還；如有損害，並應賠償，
        民法第182條第2項定有明文。又應付利息之債務，其利
        率未經約定，亦無法律可據者，週年利率為百分之5，
        亦為同法第203條所明定。本件追加被告丁○○及被上
        訴人甲○○、己○○並非系爭土地所有權人，無權占用
        系爭土地，應於上訴人起訴之前，即是自系爭房屋事實
        上占用之始即已知悉無法律上原因受有利益之事實。而
        本件上訴人於95年1月11日向原審聲請核發支付命令，
        請求甲○○、己○○給付相當於租金之損害，嗣於96年
        5月14日本院審理時追加丁○○為被告（見本院卷第28
        頁），故其請求追加被告丁○○、被上訴人甲○○、己
        ○○給付自92年6月7日起至97年6月6日止共計5年期間
        相當於租金之不當得利，以及自97年6月8日起至清償日
        止，按年息百分之5計算之利息，為有理由。至甲○○
        雖曾抗辯：台北縣政府承辦人員曾承諾免租云云，為上
        訴人所否認，且甲○○又未舉證以實其說，故其此部分
        抗辯，尚非可採。
      (4)又按租用基地建築房屋，其租金以不超過土地申報總價
        額年息百分之10為限，土地法第105條、第97條規定甚
        明。又所謂土地之總價額，土地法施行法第25條規定，
        依法定地價；而法定地價，依土地法第148條規定，係
        為土地所有人依該法規定所申報之地價。公有土地以各
        該宗土地之公告地價為申報地價，免予申報，亦為平均
        地權條例施行細則第21條前段所明定。查系爭土地地目
        為「林」，鄰近為山坡地，而萬盛街雖係柏油路，但並
        未劃分快慢車道，系爭房屋為一層平房，係供被上訴人
        等4人居住使用，並未供商業使用，有原審於95年6月13
        日至現場勘驗之勘驗筆錄1份及上訴人提出之現場位置
        圖1份、系爭房屋及附近街道照片13張存卷可參（見原
        審卷第44頁至第45頁、第49頁至第62頁）。故本院參酌
        系爭土地之位置、工商業繁榮程度、被上訴人利用基地
        之經濟價值及所受利益等因素，認前開土地租金以公告
        地價年息3%計算為相當，上訴人主張應以公告地價5%計
        算，尚屬過高。
      (5)上訴人得請求之金額為何？
        甲○○、己○○、丙○○占用部分：因追加被告丁○
          ○為系爭房屋所有權人，而甲○○、己○○、丙○○
          共同占有如附圖所示之A、B、C、D、E、甲、丙、丁
          、戊等部分，合計占用31-1地號土地之面積為84.31
          平方公尺、107地號土地之面積為30.31平方公尺，故
          追加被告丁○○、被上訴人甲○○及己○○自92年6
          月7日起至97年6月6日止共計5年期間獲得相當於租金
          之不當得利金額為187,523元（計算方法詳如附表所
          示）。又被上訴人甲○○、己○○、追加被告丁○○
          均自97年6月8日起，被上訴人甲○○、己○○至遷出
          、追加被告丁○○至返還上開土地予上訴人之日，應
          按月給付上訴人相當於租金之不當得利金額為1,661
          元（計算方法亦詳如附表所示）。上訴人於上開範圍
          內之請求為有理由，應予准許，至逾此所為之請求，
          即屬無據。
        戊○○占用部分：因追加被告丁○○為系爭房屋之所
          有權人，而甲○○出租予戊○○如附圖所示之H、乙
          部分，致戊○○占用上開土地，合計占用107地號土
          地之面積為112.38平方公尺，故追加被告丁○○及甲
          ○○自92年6月7日起至97年6月6日止共計5年期間獲
          得相當於租金之不當得利之金額為327,086元（計算
          方法亦詳如附表所示）。又被上訴人甲○○、追加被
          告丁○○均自97年6月8日起，被上訴人甲○○至被上
          訴人戊○○遷出、追加被告丁○○至返還上開土地予
          上訴人之日止，應按月給付上訴人相當於租金之不當
          得利金額為1,661元（計算方法亦詳如附表所示）。
          上訴人於上開範圍內之請求為有理由，應予准許，至
          逾此之請求，亦屬無據。
      (6)又上訴人就本件依不當得利法律關係所為上開之請求既
        經准許，則其併依侵權行為法律關係所為同一聲明之請
        求，即無再予審酌必要，附此敘明。
五、綜上所述，上訴人本於所有物返還請求權於本院追加起訴請
    求追加被告丁○○應將座落於台北市○○區○○段3小段31-
    1、107地號土地上如附圖所示A、B、C、D、E、H、甲、乙、
    丙、丁、戊部分之地上物拆除，並將所占用之土地返還上訴
    人；變更起訴請求被上訴人甲○○、己○○、丙○○3人應
    自如附圖所示A、B、C、D、E、甲、丙、丁、戊部分之地上
    物遷出；被上訴人戊○○應自如附圖所示H、乙部分之地上
    物遷出，為有理由，應予准許，爰判決如主文第2項、第3項
    所示。至於上訴人原本依據不當得利法律關係請求被上訴人
    丙○○、戊○○給付部分，已表明減縮不請求；依據所有權
    請求被上訴人甲○○、己○○、丙○○、戊○○等4人拆屋
    還地部分，已據其為訴之變更，本院均無庸再加以判決。至
    於上訴人請求被上訴人甲○○、己○○給付不當得利部分，
    亦經上訴人在本院表明減縮請求之金額，並另行追加請求追
    加被告丁○○應給付之不當得利，經核(一)上訴人請求追加被
    告丁○○、被上訴人甲○○、己○○3人應給付上訴人187,
    523元（計算方式詳如附表）；追加被告丁○○、被上訴人
    甲○○應另行給付上訴人327,086元（計算方式亦詳如附表
    ），及均自97年6月8日起至清償日止按年息百分之5計算之
    利息。(二)追加被告丁○○、被上訴人甲○○、己○○3人應
    自97年6月8日起，其中追加被告丁○○至返還如附圖所示A
    、B、C、D、E、甲、丙、丁、戊部分之土地予上訴人之日止
    ，被上訴人甲○○、己○○至遷出之日止，按月給付上訴人
    1,661元（計算方式詳如附表）；追加被告丁○○、被上訴
    人甲○○應自97年6月8日起，其中追加被告丁○○至返還如
    附圖所示H、乙部分之土地予上訴人之日止，被上訴人甲○
    ○至被上訴人戊○○遷出之日止，按月給付上訴人1,630元
    （計算方式詳如附表），均為有理由，應予准許，逾此部分
    之請求，為無理由，不應准許。原審就被上訴人甲○○、己
    ○○上開應予准許部分，所為上訴人敗訴之判決，尚有未洽
    ，上訴意旨指摘原判決此部分不當，求予廢棄改判，為有理
    由，應由本院改判如主文第4項、第5項所示；至於上訴人請
    求被上訴人甲○○、己○○給付不應准許部分，原審所為上
    訴人敗訴之判決及駁回該部分假執行之聲請，並無不合，上
    訴意旨指摘原判決不當，求予廢棄，為無理由，應駁回其上
    訴。至於上訴人追加請求丁○○給付不當得利，就其中不應
    准許部分，其追加之訴屬無理由，亦應駁回。又上訴人陳明
    就判決主文第2項至第5項部分，願供擔保請准宣告假執行，
    經核並無不合，爰分別酌定相當擔保金准許之。至於原審就
    附圖所示之H部分雖漏未審酌，惟因原審已就上訴人之請求
    全部予以駁回，且上訴人亦已提起上訴，由本院於判決中加
    以審酌即可，附此敘明。
六、本件事證已臻明確，兩造其餘攻擊防禦方法及未經援用之舉
    證，經本院詳加審酌後，認與判決結果不生影響，爰不一一
    論述，併此敘明。
七、據上論結，本件上訴及追加之訴為一部有理由、一部無理由
    ，依民事訴訟法第449條第1項、第450條、第79條、第85條
    第1項、第463條、第385條第1項前段、第390條第2項，判決
    如主文。
中    華    民    國    98    年    7     月    29    日
                    民事第十四庭
                        審判長法  官  張  蘭
                              法  官  鄭純惠
                              法  官  邱瑞祥
正本係照原本作成。
如不服本判決，應於收受送達後20日內向本院提出上訴書狀，其
未表明上訴理由者，應於提出上訴後20日內向本院補提理由書狀
（均須按他造當事人之人數附繕本）上訴時應提出委任律師或具
有律師資格之人之委任狀；委任具有律師資格者，另應附具律師
資格證書及釋明委任人與受任人有民事訴訟法第466條之1第1項
但書或第2項（詳附註）所定關係之釋明文書影本。
中    華    民    國    98    年    7     月    29    日
                              書記官  明祖星
附註：
民事訴訟法第466條之1（第1項、第2項）：
對於第二審判決上訴，上訴人應委任律師為訴訟代理人。但上訴
人或其他法定代理人具有律師資格者，不在此限。
上訴人之配偶、三親等內之血親、二親等內之姻親，或上訴人為
法人、中央或地方機關時，其所屬專任人員具有律師資格並經法
院認為適當者，亦得為第三審訴訟代理人。


司法院資訊處製作；財團法人民間司法改革基金會備份。
